---
title: "Домашнее задание 4"
output:
  pdf_document: default
  html_document:
    df_print: paged
header-includes:
- \usepackage[russian]{babel}
- \usepackage{hyperref}
- \usepackage{graphics}
- \hypersetup{colorlinks = true, urlcolor = blue}
---

*Файл с выполненным заданием необходимо загрузить на Dropbox до дедлайна, указанного на сайте.* 

*Домашние задания, сданные после срока, оцениваются с использованием понижающих коэффициентов: опоздание в пределах часа – штраф 10% от полученной оценки, в пределах суток – штраф 20%, в пределах недели – штраф 50%. Домашние задания, сданные через неделю после указанного срока и позже, не принимаются и не оцениваются.*

*Если при проверке работ установлен факт нарушения академической этики, студент получает оценку «0» за данную работу. Работа студента, предоставившего свою работу для списывания, также аннулируется.*

1. Скачайте с сайта файл `hw4-template.Rmd`. 
2. Впишите в этот файл решения задач в ячейки с кодом между строками `###BEGIN YOUR CODE` и `###END YOUR CODE`. 
3. Выполните действия для запуска автоматических тестов (см. ниже), свяжите Rmd-файл в html-файл и проверьте, что тесты пройдены. Загрузите итоговый Rmd-файл на Dropbox.

## Автоматические тесты

Большинство задач в домашнем задании по R предполагают автоматическое тестирование решений. Один тест представляет собой блок кода, который возвращает значение TRUE, если тест пройден, и значение FALSE, если тест не пройден. Если какие-то тесты не пройдены, выводится ошибка вида `[something] не TRUE`. Перед каждым тестом приводятся пояснения, которые помогают понять, что именно не так с решением.

1. Если у вас **успешно** установились библиотеки `devtools` и `testrmd`:

    ```{r, eval=FALSE}
    install.packages("devtools")
    devtools::install_github("ropenscilabs/testrmd")
    ```

    можете убрать опцию `eval=FALSE` в ячейке ниже, связывать Rmd-файл в html и смотреть на выполнение тестов. При связывании текущего Rmd-файла в готовом html-файле отображаются включения с информацией о пройденных тестах. Если какие-то тесты не пройдены, рядом с блоком с решением задачи появляется красная кнопка, а в начале файла появляется предупреждение вида `Warning! This document contains N failing tests`. Можно кликнуть на красную кнопку и посмотреть, какие тесты не пройдены и почему.

    ```{r, eval=FALSE}
    testrmd::init()
    ```


2. Если библиотеки `devtools` и `testrmd` **не установились**, запускайте строки в ячейке с тестами как обычный код и проверяйте, пройден ли тест. Если после запуска ячейки с тестом не выводится сообщение об ошибке, тест пройден. 

####Задача 1

Два события $A$ и $B$ являются независимыми, если выполняется условие $P(A \cap B) = P(A) \times P(B)$. Напишите код, который запрашивает у пользователя с клавиатуры вероятности событий $A$ и $B$ и вероятность их пересечения (одна вероятность — один ввод) и проверяет, являются ли события $A$ и $B$ независимыми, то есть сохраняет и выводит на экран логическое значение `TRUE` или `FALSE`.

**Пример 1**

```
Enter P(A): 0.4
Enter P(B): 0.5
Enter P(A and B): 0.2
[1] TRUE
```

**Пример 2**

```
Enter P(A): 0.3
Enter P(B): 0.1
Enter P(A and B): 0.2
[1] FALSE
```

####Задача 2

Напишите код, который запрашивает у пользователя с клавиатуры значения дискретной случайной величины через пробел, потом запрашивает соответствующие значениям вероятности через пробел, и выводит на экран математическое ожидание и дисперсию этой величины.

**Пример**

```
Enter values: -1 0 3
Enter probabilities: 0.4 0.1 0.5
E(X) = 1.1 and D(X) = 3.69
```

**Напоминание.** Математическое ожидание — ожидаемое среднее значение случайной величины — вычисляется следующим образом:

$$
E(X)=\sum\limits_{i=1}^{n}x_ip_i = x_1p_1 + x_2p_2 + \dots + x_np_n.
$$

Другими словами, перемножаем значения и соответствующие им вероятности, а потом все суммируем).

Дисперсия — показатель разброса значений случайной величины относительно ожидаемого среднего значения — вычисляется следующим образом:

$$
D(X)=E(X^2)-[E(X)]^2.
$$
####Задача 3

Число действительных бюллетеней на избирательных участках некоторой территориальной избирательной комиссии задается вектором `valid_votes`, а число недействительных бюллетеней — вектором `invalid_votes`. Общее число зарегистрированных избирателей задается вектором `voters`.

```{r}
valid_votes <- c(25, 8, 12, 18, 25, 32, 10, 17, 22, 17)
invalid_votes <- c(1, 0, 4, 3, 9, 2, 0, 5, 1, 0)
voters <- c(50, 75, 62, 54, 98, 55, 72, 80, 44, 48)
```

Создайте вектор `turnout`, который содержит значения явки на избирательных участках, выраженные в процентах и округленные до *второго* знака после запятой.

**Напоминание.** Явка определяется как доля суммы действительных и недействительных бюллетеней от общего числа зарегистрированных избирателей.

####Задача 4

Вектор `ages` представляет собой набор значений возраста респондентов мужского пола, принимавших участие в опросе.

```{r}
ages <- c(23, 18, 19, 33, 36, 27, 68, 62, 78, 45, 42, 38, 55, 16, 14, 17, 92)
```

1. Выберите из вектора `ages` значения, которые соответствуют трудоспособному возрасту (в России для мужчин — с 16 до 59 лет включительно), и сохраните их в вектор `work_age`. Сколько людей такого возраста среди наших респондентов? Сохраните ответ на вопрос в переменную `N1`.

2. Выберите из вектора `ages` значения, которые соответствуют возрасту, младше трудоспособного (в России — менее 16 лет), и сохраните их в вектор `young_age`. Сколько людей такого возраста среди наших респондентов? Сохраните ответ на вопрос в переменную `N1`.

####Задача 5

Политолог Мебейн (Walter R. Mebane) считает, что большая доля избирательных участков со значениями явки, заканчивающихся на 0 или 5, свидетельствует о фальсификациях результатов выборов. Аргументирует он это чисто психологическими причинами: если значения явки сочиняют люди, то они более склонны записывать круглые числа и числа, кратные 5.

Перед вами вектор значений явки на избирательных участках в районе F страны Флатландии:

```{r}
Fturnout <- c(100, 124, 121, 130, 150, 155, 144, 132, 189, 145, 125, 110, 118, 129, 127)
```

Сохраните в вектор `s` индексы избирательных участков, где явка, согласно Мебейну, выглядит подозрительной.

####Задача 6

Известно, что в таблице содержатся показатели по Ивановской области за 8 лет (с 2008 по 2015 включительно). В Ивановской области 21 муниципальный район. Создайте три вектора, которые могут быть использованы в качестве столбцов `region` (название области), `district_id` (номер района) и `year` (год):

а) считая, что сначала идут значения показателей по одному району за 8 лет, потом — по второму за 8 лет и так далее;

б) считая, что сначала идут значения показателей по одному году по всем 21 районам, потом — по второму по 21 районам и так далее.

####Задача 7

Создайте матрицу `M`, которая содержит данные по четырем городам (город, численность населения, площадь):

```
Москва, 12 615 279 человек, 2561.5 кв. км
Санкт-Петербург, 5 383 890 человек, 1439 кв. км
Омск, 1 164 815 человек, 566.9 кв. км
Екатеринбург, 1 483 119 человек, 468 кв. км
```

Обратите внимание: в матрице обязательно должны присутствовать названия городов, но при этом числовые данные должны иметь тип `numeric`.

####Задача 8

Напишите код, который принимает на вход числовую матрицу `Nums` (дана в коде для примера) и сохраняет в переменную `rmax` индекс строки, имеющей наибольшую сумму элементов. Если таких строк несколько, то переменная `rmax` будет представлять собой вектор и хранить несколько индексов. 

Ваш код должен корректно работать для матрицы любой размерности. В задаче нельзя использовать условные конструкции и циклы.

**Подсказка.** Для нахождения суммы по каждой строке матрицы в R есть готовая функция `rowSums()`.

####Задача 9

Дан список `Q` с характеристиками мячей для игры в квиддич. Напишите код, который добавит в этот список данные по снитчу: 

* name: snitch, 
* points: 150, 
* who_is_after: seeker.